臺灣臺中地方法院民事判決　94年度訴字第431號
原　　　告　南投縣名間鄉農會
法定代理人　連榮桂
訴訟代理人　乙○○
　　　　　　己○○律師
上　一　人　甲○○律師
複　代理人　丁○臻律師
被　　　告　謝水
　　　　　　丙○○
上　一　人
訴訟代理人　黃雅琴律師
右當事人間分配表異議之訴等事件，本院於民國九十四年九月十
五日辯論終結，判決如下：
   主   文
原告之訴駁回。
訴訟費用由原告負擔。
   事實及理由
一、原告起訴主張：鈞院九十三年度執字第三九九七０號返還借
    款強制執行事件（下稱系爭執行事件）中，被告丙○○以鈞
    院九十三年度票字第一六五００號聲請本票准許強制執行之
    民事裁定，聲明參與分配，該裁定所示之債權，實為被告間
    本於通謀虛偽意思表示所為，被告間無任何債權債務關係存
    在，被告丙○○應不得參與分配，依強制執行法第四十一條
    提起分配表異議之訴，並聲明：（一）鈞院九十三年度執卯
    字第三九九七０號強制執行事件，就被告謝水所有之台中
    縣太平市○○段七九九之一六地號、八九０七建號、一三八
    ０七建號等拍賣執行所得，於民國九十四年一月六日所作之
    分配表應予更正；（二）上開分配表次序欄上第二、六項被
    告丙○○應受分配之金額十八萬零六百四十元及一百零三萬
    六千三百四十七元應予剔除；（三）上開分配表，原告分配
    金額應增加一百二十一萬六千九百八十七元。
二、被告謝水則以：系爭工程為其與訴外人庚○○、謝文盛、
    戊○○等四人合夥共同計畫開發，系爭工程有委任訴外人三
    盈工程技術顧問有限公司（下稱三盈公司）、全安土木包工
    業（下稱全安土木）及由其承包後再轉包予被告丙○○，而
    開發所需資金，經銀行評估徵信同意且已完成授信作業後，
    在撥款前三日因保證人跳票，因此作罷，其隨即告知被告丙○○停止三項未作之工程，並結算已施工尚未付款之金額共
    二千二百五十八萬元，除由合夥人於八十七年三月十六日立
    承諾書日後出售土地會優先償付外，並開立系爭本票交付被
    告丙○○為債權憑證，每半年換開一次迄九十三年八月為止
    ，故被告間並非通謀虛偽意思表示。另被告丙○○則以：被
    告謝水提出有合夥人親筆簽名、蓋章之系爭工程估價單，
    其性質即相當於工程契約，而系爭工程確實有施作，亦有系
    爭工程相關明細資料（如：出貨單及進貨單），惟因九十年
    七月三日桃芝颱風來襲，其所有位於台中市西屯區龍洋巷四
    十八之十一號之倉庫淹水達一百六十公分高，導致存放於倉
    庫內之系爭工程相關文件全部毀損；系爭工程確實有施作，
    金額亦確為二千二百五十八萬元；因被告間為兄嫂關係，礙
    於兄弟情誼，其始同意被告謝水暫緩清償工程款，並簽立
    半年之本票，惟土地一直無法出賣，故其每半年就會換票一
    次等語資為抗辯。並均聲明：判決駁回原告之訴。
三、按債權人或債務人對於分配表所載各債權人之債權或分配金
    額有不同意者，應於分配期日一日前，向執行法院提出書狀
    ，聲明異議。書狀應記載異議人所認原分配表之不當及應如
    何變更之聲明。又異議未終結者，為異議之債權人或債務人
    ，得向執行法院對為反對陳述之債權人或債務人提起分配表
    異議之訴；強制執行法第三十九條及第四十一條第一項定有
    明文。原告主張本院九十三年度執字第三九九七０號強制執
    行事件，於九十四年一月六日製作之分配表，原告就被告丙○○得向被告謝水請求之二千二百五十八萬元及其利息債
    權，及就本院九十三年度執字第三九九七０號強制執行事件
    拍賣所得價金得分配金額一百二十一萬六千九百八十七等事
    項，已於分配日期前之九十四年一月十七日具狀聲明異議，
    因被告等人為反對之陳述，爰依法提起本件分配表異議之訴
    等情，為被告所不爭執，並有原告所提本院民事執行處九十
    三年執字第三九九七０號分配表影本一份、分配異議狀影本
    一份在卷可參，並經本院調閱上開九十三年執字第三九九七
    ０號強制執行卷宗，查核屬實，自堪信為真實，原告提起本
    件分配表異議之訴，其起訴自合於前開規定，先予敘明。
四、兩造不爭執之事實：被告謝水所有坐落於台中縣太平市○○段七九九之一六地號土地及其上八九０七建號、一三八０
    七建號即門牌台中縣太平市○○路○段一三一號建物，經本
    院執行處於系爭執行事件，已於九十三年十二月十六日以五
    百六十六萬三千八百元拍賣。
五、本件兩造爭執之處在於系爭本票債權是否為真實？按當事人
    主張有利於己之事實者，就其事實有舉證之責任。但法律別
    有規定，或依其情形顯失公平者，不在此限。民事訴訟法第
    二百七十七條，定有明文。而第三人主張表意人與相對人通
    謀而為虛偽意思表示者，該第三人應負舉證之責。（最高法
    院四十八年台上字第二九號判例要旨參照）。是依此而論，
    本件原告以被告二人間存有通謀虛偽意思之情事之事實，即
    負有舉證之責任。此於原告以其他事由而為本件分配表異議
    之訴之主張亦然。再者，民事訴訟如係由原告主張權利者，
    應先由原告負舉證之責，若原告先不能舉證，以證實自己主
    張之事實為真實，則被告就其抗辯事實即令不能舉證，或其
    所舉證據尚有疵累，亦應駁回原告之請求（最高法院十七年
    第九一七號判例要旨參照）。本件被告謝水簽發上開面額
    二千二百五十八萬元之本票予被告丙○○，係為清償工程款
    目的，則被告二人間之票款給付請求權關係，為被告丙○○
    上開聲明參與分配債權之本質。則依上所述，原告對於被告
    二人間本票給付請求權關係之不存在，即負有舉證之責。雖
    原告主張：被告二人無法提出系爭工程之合約書及系爭工程
    進行期間所需之必要文件；承諾書無法證明被告間之法律關
    係；系爭工程嗣後並未施作，亦未完成，應無施作之數量並
    據以計算施作之工程款，再觀諸系爭工程之現場照片，可知
    被告間謂系爭工程有二千二百五十八萬元，實難令人信服；
    被告丙○○聲請系爭本票裁定之時點亦有可議之處等情，然
    觀之原告上開主張，均是以其個人主觀臆測之詞，否認被告
    二人間有系爭本票債權存在，而就被告二人於何時、何地為
    通謀虛偽成立債權之事實，未提出確切之證據以資證明，自
    不得以原告個人上開片面臆測之詞，即遽認被告二人間有原
    告所通謀意思表示之事實存在。且查：
（一）被告辯稱：被告謝水與訴外人庚○○、謝文盛、戊○○
      等四人合夥購地，共同計畫開發系爭台中縣太平市○○○
      段一七一之七、之二六、之二七地號土地，而該開發工程
      ，除有部分委任訴外人三盈公司、全安土木外，其他工程
      則由其承包，再轉包予被告丙○○，業據被告提出台中縣
      政府許可開發函一份、工程估價單一份、工程規劃設計合
      約書一份、擋土牆工程合約書一份、現場照片三十七張、
      承諾書在卷可參；且證人陳武南到庭結證：「我與被告謝
      水、謝文盛一起買地，就是頭汴坑一七一地號土地，開
      發的事情是庚○○負責，開發工程被告謝水也有承包一
      部分，至於是何部分我不知道，我只負責投資，實際狀況
      我不清楚，被告謝水一定要轉包出去，因為他自己也不
      會作，後來工程並沒有做，因為貸款並沒有下來，工程就
      停止，工程款的事情我不清楚。但是我知道有欠工程款，
      有寫承諾書，我記得是欠被告謝水的哥哥之混泥土工廠
      。被告丙○○我不認識，結算已經施工的工程款我也不清
      楚，當時庚○○有跟我報告，但是時間久了，我也不記得
      。」、「我只知道被告謝水有積欠他哥哥工程款項，我
      們四個股東都有簽承諾書，至於他有無開本票我不清楚。
      」、「我只知道很多錢沒有付。至於何部分我不清楚。」
      （詳參本院九十四年五月十二日言詞辯論筆錄）；證人庚○○到庭結證：「我有與被告謝水、證人戊○○一起開
      發土地，主要的負責人是我．．．，八十一年年中的時候
      ，我朋友有塊地要出賣，就是系爭土地，我覺得價格合理
      ，就以陸仟萬元購買，其中肆仟萬元要貸款，因為我沒有
      自耕農身分，我就找謝文盛，謝文盛就找他弟弟即被告謝
      水、戊○○一起到農會辦理，．．．八十四年我們委託
      三盈公司幫我們開發規劃，發包工程以後，其中有三項工
      程屬於技術方面的工程由他們承包，有個擋土牆的工程由
      全安公司來承作，其他的工程被告謝水說他可以做，說
      他三嫂有開設合生混泥土公司與元富水泥製品公司，．
      ．．被告謝水說要承包給他嫂子做，我們想我們是合夥
      人，就優先讓被告謝水，被告謝水再轉包給他嫂子做
      ，我們當時有做工程表給被告謝水。後來工程做了約一
      年，需要開發的資金我的朋友陳啟吉協助我幫合庫貸款，
      但是後來款項並沒有貸下來，後來找彰銀，彰銀也沒有貸
      下來，之後再去找泛亞銀行，核貸過程，因為保證人跳票
      ，所以也沒有貸下來，因為資金欠缺，我們大家就商量，
      是否要將工程暫停下來，後來他們就決定工程暫停下來．
      ．．，工程款．．．合生與元富都完全沒有付工資。八十
      六年工程才開始作，都沒有付任何款項，因為都在等貸款
      。被告謝水承包的部分沒有付的款項共二千二百五十八
      萬元，三盈、全安都在等我們土地分割出售以後的款項。
      被告謝水與丙○○之間的款項並沒有結清。我有幫被告
      謝水去向他三嫂談過，說土地已經分割。後來我們幾個
      合夥人就寫一份承諾書，表示土地出售以後，會優先給付
      ，被告謝水開票給他嫂子的事情我不清楚。」、「合夥
      出資沒有合夥契約」、「四個人合夥比例為他們三個肆仟
      萬，我兩千萬元。」、「合夥關係沒有結束，事後未清算
      」、「三盈、全安的部分合計積欠多少錢，要再查才知道
      ，我有全安工程合約書。全安要求一定要訂合約書，他們
      才會出貨，三盈也有合約書，只有被告謝沒有合約書，因
      為是自己的股東。」等語（詳參本院九十四年五月十二日
      言詞辯論筆錄），依上開證人證述其等與被告謝水確有
      共同合資購買土地，並從事開發，且將開發工程委由被告
      謝水承攬，被告謝水轉包予被告丙○○而積欠工程款
      二千二百五十八萬元，足認卷附之系爭承諾書應屬真正，
      按證人若未將工程委由謝水承攬，何須為債務承認，自
      攬二千二百五十八萬元之債務？又證人庚○○證稱：被告
      謝水曾表示所承包之工程，轉由被告丙○○承作，且因
      工程款未付，其曾幫被告謝水向被告丙○○說明土地分
      割事宜，待土地出售後再以出售款清償工程款，並出具承
      諾書承諾土地出售時優先清償等情，是被告丙○○抗辯：
      其因向被告謝水承攬工程，被告謝水為工程款之給付
      ，而簽交本票以為工程款之給付，應屬可採。
（二）又原告雖所提現埸照片十六張主張系爭台中縣太平市○○○段一七一之七、之二六、之二七地號土地上，被告並未
      有任何施工之情事，惟業遭被告所否認，審諸原告所提之
      照片十六張及被告所提現場照片三十七張，原告所提之照
      片，均係就系爭土地所在旁之產業道路、空地而攝影，其
      未就系爭土地所在之設施攝影，顯係原告蓄意所為，尚不
      足以證明原告主張之事實為真。且參諸被告所提之現場照
      片，系爭土地上已整地、設置道路、河道、步道、假山、
      花園等設施，顯見被告抗辯：系爭土地有從事開發施工等
      情事，應屬真實，自不得僅以原告提與事實不符之現場照
      片，即遽認被告二人間之工程款債務為虛偽製造之債權。
（三）至於被告二人本為姻親關係，而其等轉承攬之情事，既有
      證人戊○○、庚○○知悉，且有施工，並由庚○○出面向
      被告丙○○請託緩為請求，自不能僅因其間未有書面契約
      存在，即遽認承攬契約不在；而系爭承諾書為證人戊○○
      、庚○○自承其合夥事業積欠他人二千二百五十八萬元工
      程款之事實，證人非愚，何須自為承認積欠他人二千二百
      五十八萬元債務之必要？是證人證承該承諾書是其等無給
      付工程款而出具，緩和債權人請求之事實，應屬真實；另
      現場照片確有施工，原告主張系爭土地並未施工，無工程
      款債權存在，亦無可採。至原告質疑被告丙○○聲請系爭
      本票裁定之時點亦有可議之處云云，惟債權之請求，本為
      債權人之權利，被告丙○○為被告謝水之三嫂，被告謝
      水曾請人請求被告丙○○緩為請求，其基於人情同意不
      為積極求償，本合乎人情，而其於原告聲請本件強制執行
      時，基於同為債權人之立場，聲請強制執行，經併案而參
      與分配，其行使權利與法本無不合，豈能謂其與被告謝水
      有姻親關係，於原告請求強制執行時，即不得參與執行
      ，而應讓原告之債權優先受償之理？是原告質疑被告丙○○行使債權之時機不妥，僅係其基於個人立場所為之臆測
      ，自不得基此為被告丙○○不利之認定。
六、綜上所述，原告未能舉證證明被告二人係共謀製造假債權而
    參與分配，而被告丙○○既持有被告謝水所簽發之本票，
    並取得執行名義，被告丙○○對被告謝水有債權存在，其
    於取得執行名義後，自得參與系爭強制執行之分配。從而，
    原告提起本件訴訟，請求（一）本院九十三年度執卯字第三
    九九七０號強制執行事件，就被告謝水所有之台中縣太平
    市○○段七九九之一六地號、八九０七建號、一三八０七建
    號等拍賣執行所得，於九十四年一月六日所作之分配表應予
    更正；（二）上開分配表次序欄上第二、六項被告丙○○應
    受分配之金額十八萬零六百四十元及一百零三萬六千三百四
    十七元應予剔除；（三）上開分配表，原告分配金額應增加
    一百二十一萬六千九百八十七元，均無理由，應予駁回。
七、本件事證已臻明確，兩造其餘攻擊防禦方法，與判決結果不
　　生影響，爰不另一一論述，附此敘明。
八、本件訴訟費用之依據：依民事訴訟法第七十八條，判決如主文。
中　　華　　民　　國　　94　　年　　10　　月　　7 　日
                         民  事  第  二  庭
                               法官  涂秀玲
正本係照原本作成。
如對本判決上訴，須於判決送達後20日內向本院提出上訴狀。
中　　華　　民　　國　　94　　年　　10　　月　　7　　日
                                書記官
